【裁判字號】    99,訴,1230
【裁判日期】    991202
【裁判案由】    塗銷抵押權登記等
【裁判全文】
臺灣臺南地方法院民事判決              99年度訴字第1230號
原      告  楊真益
訴訟代理人  黃瑩律師
被      告  梅花電器股份有限公司
法定代理人  朱俊夫
            林溪坤
上列當事人間請求塗銷抵押權登記等事件，經本院於民國99年11
月18日言詞辯論終結，判決如下：
    主      文
被告應將如附表所示之最高限額抵押權登記予以塗銷。
訴訟費用新臺幣柒仟陸佰元由被告負擔。
    事實及理由
壹、程序事項
一、按法人至清算終結止，在清算之必要範圍內，視為存續；公
    司經中央主管機關撤銷或廢止登記者，應行清算，且視為尚
    未經撤銷或廢止登記；公司法第25條、第26條之1分別定明
    有明文。又股份有限公司之清算，以董事為清算人。但本法
    或章程另有規定或股東會另選任清算人時，不在此限。清算
    人應於就任後15日內，將其姓名、住所或居所及就任日期，
    向法院聲報；清算人應於清算完結，經送請股東會承認後15
    日內，向法院聲報，公司法第322條第1項、第83條第1項、
    93條第1項亦規定甚明。經查，被告已於民國84年10月15日
    停業，並於93年5月24日經臺北市政府以府建商字第0931320
    7200號函為廢止公司登記，其章程對於清算人並無特別規定
    ，且其並未向法院聲報清算人等情，業據本院向臺北市政府
    調閱被告公司最近變更登記表、章程查明屬實，復有臺灣臺
    北地方法院99年10月4日號函附卷足憑（見本件卷第34-42、
    52頁）。又依被告公司最近變更登記表所載該公司登記廢止
    時，登記之董事長為林溪坤，董事為朱俊夫、蔡廷棟、石炳
    燿等三人，惟蔡廷棟、石炳燿業於本件訴訟繫屬前之98 年5
    月2日、91年4月3日死亡，有渠等之戶籍謄本附卷可參（見
    本件卷第68-69頁），依上開說明，被告既未經合法清算，
    其法人格自仍存續，而具備當事人能力，並應以被告之董事
    長林溪坤、董事朱俊夫，為被告之共同法定代理人應訴，合
    先敘明。
二、被告經合法通知，無正當理由未於言詞辯論期日到場，核無
    民事訴訟法第386條所列各款情形，爰依原告之聲請，由其
    一造辯論而為判決。
貳、實體事項
一、原告起訴主張：原告為訴外人音佳電器有限公司（下稱音佳
    公司）負責人，經營電器買賣業務而與被告有生意往來，為
    擔保音佳公司向被告購買電器產品之貨款，於民國72年6月
    24 日由訴外人即原告父親楊進壽提供其所有如附表所示土
    地及其上建物（下稱系爭房地），並以楊進壽為抵押債務人
    ，分別設定本金最高限額為新臺幣（下同）70萬元之抵押權
    （下稱系爭最高限額抵押權）與被告，嗣原告於77年間因繼
    承而取得系爭房地所有權。惟音佳公司於79年2月26日即已
    撤銷公司登記，並未與被告有生意往來，而被告亦已停業多
    年，音佳公司、楊進壽對被告均無債務存在，是系爭抵押權
    所擔保之抵押債權既不存在，則該抵押權登記失所附麗，即
    應將之塗銷，另由楊進壽所提供與系爭房地共同擔保上開債
    務之同段843地號土地，業經本院以90年度訴字第443號民事
    判決被告應將該土地上之本金最高限額為70萬元之抵押權予
    以塗銷確定，亦足證被告與楊進壽間並無何債權債務關係。
    再者，縱認音佳公司對被告負有債務，然音佳公司已於79年
    2 月26日撤銷公司登記，該公司於營業時對被告所負之債務
    ，至遲亦於94年2月時效完成，而被告於上開債務時效完成
    後5年均未實行系爭最高限額抵押權，則系爭最高限額抵押
    權於99年2月即已消滅，是原告自得本於民法第767條、第88
    0條，請求被告就附表所示之系爭最高限額抵押權登記，予
    以塗銷。並聲明：如主文第1項所示。
二、被告經合法通知，未於言詞辯論期日到場，亦未提出書狀作
    何聲明或陳述。
三、本院得心證之理由：
  (一)按債之關係消滅者，其債權之擔保及其他從屬之權利亦同時
    消滅；所有人對於無權占有或侵奪其所有物者，得請求返還
    之，對於妨害其所有權者，得請求除去之，有妨害其所有權
    之虞者，得請求防止之；最高限額抵押權所擔保之原債權，
    因有擔保債權之範圍變更或因其他事由，致原債權不繼續發
    生之事由而確定，民法第307條、第767條、第881條之12第1
    項第2款定有明文。又最高限額抵押契約定有存續期間者，
    其期間雖未屆滿，然若其擔保之債權所由生之契約已合法終
    止或因其他事由而消滅，且無既存之債權，而將來亦確定不
    再發生債權，其原擔保之存續期間內所可發生之債權，已確
    定不存在，依抵押權之從屬性，應許抵押人請求抵押權人塗
    銷抵押權設定登記（最高法院83年台上字第1055號判例意旨
    參照）。
  (二)經查，楊進壽提供其所有之系爭房地，併同同段647、842、
    843、843-1地號土地，分別設定本金最高限額為70萬元之抵
    押權登記予被告，以共同擔保音佳公司對被告之貨款債權，
    原告於77年間因繼承取得系爭房地所有權等事實，業據其提
    出與所述相符之土地及建物登記謄本、楊進壽之戶籍謄本（
    本院卷8-9頁、本院90年度訴字第443號卷第44頁）為證，自
    堪認此部分事實為真正。又被告於84年10月15日停業，並於
    93年5月24日經臺北市政府廢止公司登記等情，已認定如前
    ，而原告為音佳公司負責人、該公司業於79年2月26日撤銷
    公司登記，亦有音佳公司營利事業登記證暨公司登記基本資
    料查詢附卷可稽（見本件卷第7、10頁），則被告既於84 年
    間已停業，且已於93年5月24日廢止公司登記，則系爭最高
    限額抵押權擔保之債權因之不繼續發生，是系爭最高限額抵
    押權應於被告停業時即已確定。而被告之前董事長林溪坤前
    於本院另案90年度訴字第443號事件中曾到庭陳稱：被告公
    司與訴外人楊進壽間確實並無任何債權債務關係存在，被告
    公司早於84年間就已經停業，也未曾改選過董監事，公司本
    來想辦理解散登記，但是一直沒有去辦，因為停業很久，印
    鑑章都不知道放到哪裡去了，所以無法協助原告辦理塗銷登
    記等語（見本院90年度訴字第443號卷第22頁）屬實，被告
    經合法通知，就系爭最高限額抵押權所擔保之前述貨款債權
    是否仍存在乙節，既未到庭主張，亦未提出任何書狀為陳述
    或答辯，自堪信原告主張系爭最高限額抵押權所擔保之債權
    並不存在為真實。從而，既系爭最高限額抵押權所擔保之債
    權已確定不存在，則依抵押權之從屬性，系爭最高限額抵押
    權自應歸於消滅。又所有人對於妨害其所有權者，得請求除
    去之，民法第767條中段亦有明文規定。系爭最高限額抵押
    權既應隨同消滅，卻未經被告塗銷登記，足認已妨害原告對
    於系爭房地之所有權。是以，原告依民法第767條中段規定
    ，請求被告塗銷系爭最高限額抵押權之設定登記，自屬有據
    。
  (三)又原告以系爭最高限額抵押權因所擔保之債權已確定不存在
    ，請求被告應將系爭最高限額抵押權加以塗銷，為有理由，
    業如前述，則系爭最高限額抵押權所擔保之債權有無罹於時
    效、系爭最高限額抵押權是否因5年之除斥期間經過而消滅
    等攻擊防禦方法，即與本院上開結論無何影響，爰不再加以
    審酌論駁，附此敘明。
四、綜上所述，本件原告主張系爭最高限額抵押權並無從屬之債
    權存在，應堪採信，從而其依民法第767條規定，訴請被告
    塗銷系爭最高限額抵押權，為有理由，應予准許。
五、本院依職權定本件訴訟費用額為7,600元（即第一審裁判費
    ），應由被告負擔。
六、據上論結，原告之訴為有理由，依民事訴訟法第385條第1項
    前段、第78條、第87條第1項，判決如主文。
中    華    民    國    99    年    12    月    2    日
             民事第一庭    審判長法  官  高榮宏
                                 法  官  黃莉莉
                                 法  官  李音儀
以上正本係照原本作成。
如對本判決上訴，須於判決送達後20日內向本院提出上訴狀（須
依對造人數附繕本）。
中    華    民    國    99    年    12    月    2    日
                                書記官  莊淑雅
┌─────────────────────────────────────┐
│附表：                                                                    │
├─────────────────────────────────────┤
│台南縣關廟鄉○○段                                                        │
├──┬─────┬─────┬────┬────┬──────┬─────┤
│編號│地號/建號 │地目/門牌 │ 面  積 │設定權利│擔保權利金額│抵押權存續│
│    │          │號碼      │        │範圍    │            │期間      │
├──┼─────┼─────┼────┼────┼──────┼─────┤
│ 1  │ 643地號  │ 建       │103平方 │  全部  │擔保最高限額│          │
│    │          │          │公尺    │        │新台幣70萬元│不定期限  │
├──┼─────┼─────┼────┼────┼──────┼─────┤
│ 2  │ 238建號  │台南縣關廟│93.03平 │  全部  │擔保最高限額│不定期限  │
│    │          │鄉○○街  │方公尺  │        │新台幣70萬元│          │
│    │          │167巷6號  │        │        │            │          │
├──┼─────┴─────┴────┴────┴──────┴─────┤
│ 備 │1.收件字號：台南縣歸仁地政事務所民國72年歸關字第001713號            │
│    │2.設定日期：72年6月24日                                             │
│ 註 │3.設定義務人：楊進壽                                                │
│    │4.抵押權人：梅花電器股份有限公司                                    │
└──┴──────────────────────────────────┘

司法院資訊處製作；財團法人民間司法改革基金會備份。
